【裁判字號】    90,自緝,256
【裁判日期】    900731
【裁判案由】    詐欺
【裁判全文】
台灣台中地方法院刑事判決                          九十年度自緝字第二五六號
    自  訴  人  乙○○
    被      告  甲○○
右列被告因詐欺案件，經自訴人提起自訴，本院判決如左：
    主    文
甲○○無罪。
    理    由
一、自訴意旨略以：被告甲○○欠自訴人新台幣（下同）四十萬元，經四處找尋，均
    避不見面，在過年前尋獲甲○○，為解決此事，被告云目前在台北工作安定，東
    山可起，會如數歸還，目前一工程發包急須十萬元，請託自訴人設法調借，自訴
    人因他能解決前借之款，故不疑有詐，於八十九年一月十日交付十萬元予被告，
    而收取被告所交付之以黃來興為發票人，票據號碼 AD0000000號，付款人為玉山
    商業銀行大里分行，票載發票日民國（下同）八十九年三月十日，面額十萬元之
    支票一紙，怎知到期提示竟遭退票，該支票顯然係人頭票，因認被告涉有刑法第
    三百三十九條第一項之詐欺取財罪云云。
二、按犯罪事實應依證據認定之，無證據不得推定其犯罪事實。又不能證明被告犯罪
    者，應諭知無罪之判決，刑事訴訟法第一百五十四條、第三百零一條第一項分別
    定有明文。次按刑法第三百三十九條第一項詐欺罪之成立，以意圖為自己不法之
    所有，以詐術使人將本人或第三人之物交付為要件，所謂以詐術使人交付，必須
    被詐欺人因其詐術而陷於錯誤，若其所用方法，不能認為詐術，亦不致使人陷於
    錯誤，即不構成該罪，最高法院四十六年台上字第二六０號著有判例。且為刑事
    訴訟法上證明之資料，無論其為直接證據或間接證據，均須達於通常一般之人均
    不致於有所懷疑，而得確信其為真實之程度，始得據為有罪之認定，若其關於被
    告是否犯罪之證明未能達此程度，而有合理性懷疑之存在，致使無從形成有罪之
    確信，根據「罪證有疑，利於被告」之證據法則，即不得遽為不利於被告之認定
    ，此觀諸最高法院七十六年臺上字第四九八六號判例意旨自明。又按犯罪事實之
    認定，應憑真實之證據，倘證據是否真實尚欠明顯，自難以擬制推測之方法，為
    其判斷之基礎，而認定犯罪事實之證據係指足以認定被告確有犯罪行為之積極證
    據而言，該項證據自須適合於被告犯罪事實之認定，始得採為斷罪資料，最高法
    院五十三年臺上字第六五六號、二十九年上字第三一０五號判例可資參照。
三、本件自訴人認被告甲○○涉有刑法第三百三十九條第一項詐欺取財罪嫌，無非以
    被告積欠伊四十萬元未還，而被告另外向其借用十萬元，所交付之以黃來興為發
    票人，票據號碼 AD0000000號，付款人為玉山商業銀行大里分行，票載發票日八
    十九年三月十日，面額十萬元之支票一紙，經提示後竟遭退票，且有上開支票一
    紙及被告所簽發之票據號碼 TH0000000號，發票日八十六年四月二十五日，面額
    四十萬元之本票一紙在卷，為其論據。訊之被告甲○○對於自訴人所持有之票據
    號碼 TH0000000號，發票日八十六年四月二十五日，面額四十萬元之本票一紙，
    係伊所簽發，而以黃來興為發票人，票據號碼 AD0000000號，付款人為玉山商業
    銀行大里分行，票載發票日八十九年三月十日，面額十萬元之支票一紙，係伊交
    付予自訴人之情，故供承不諱，惟堅決否認有何詐欺犯行，辯稱：自訴人有拿四
    十萬元的本票給我看。總共有兩張都是肆拾萬的，共捌拾萬，我撕掉其中壹張，
    這中間我陸續於兩、三年的期間還給他，有的拿現金，有的開票給他。而黃來興
    之支票，是自訴人說他急需用錢，我說我沒有辦法，後來我說我向朋友調借，後
    來在台北承德路的統聯車站交給他的。我前債未清，自訴人怎麼可能再借給我十
    萬元等語。
四、經查：
  (一)本件自訴人所持有被告所簽發之票據號碼 TH0000000號，發票日八十六年四月二
    十五日，面額四十萬元之本票一紙，係被告於八十六年間簽發交付予案外人杜彭
    益之十紙本票中之一紙，此有本院八十八年度票字第一三一五六號民事裁定及附
    表（附表編號９）附於本院八十八年度自字第一０一四號及台灣高等法院台中分
    院八十九年度上易字第一九號刑事卷宗可稽。而該紙本票係因案外杜彭益積欠自
    訴人一百八十萬元，而由杜彭益於八十七年十一月間將其對被告之債權轉予自訴
    人，同時將該紙本票交付予自訴人之情，亦據自訴人於本院調查時供承不諱。如
    是，就自訴人指稱被告所積欠之四十萬元，亦即自訴人所擁有之四十萬元債權而
    言，係自案外人杜彭益轉該而來，並非被告向自訴人所直接借用。是以，自訴人
    雖持有被告所簽發之該紙本票，尚難認為被告有何對自訴人施用詐術行為之可言
    。
  (二)本件自訴人所持有被告所交付之以黃來興為發票人，票據號碼 AD0000000號，付
    款人為玉山商業銀行大里分行，票載發票日八十九年三月十日，面額十萬元之支
    票一紙，自訴人雖一再指稱該紙支票，係被告於八十九年一月十日所持以向其調
    現十萬元現金所用。惟以，(1)自訴人曾於八十八年八月二十七日具狀向本院提起
    自訴（八十八年度自字第一０一四號），自訴被告曾持「付款人為台灣中區郵政
    管理局，票號A0000000號、A0000000號，發票日八十七年四月十四日、八十七年
    五月十六日，面額分別為六萬元及二十二萬六千元之支票二紙，向自訴人調現，
    並保證支票屆期一定兌現，自訴人不疑有詐，乃如數調借，嗣支票提示竟未獲兌
    現，屢經催討，被告先藉詞拖延，繼而置之不理，自訴人始知受騙，因認被告涉
    有刑法第三百三十九條之詐欺罪嫌」，嗣經本院調查後，自訴人始自承因杜彭益
    積欠伊一百八十萬元，所以被告交給伊前開二紙支票，作為被告清償杜彭益之債
    務，前開二紙支票並非被告持以調現之用，且證人杜彭益到庭證述調現之情，係
    伊與杜彭益間串證後所為之證詞等語（見本院八十八年度自字第一０一四號刑事
    卷第五十七頁正面，即八十八年十一月十五日審判筆錄）。足見，自訴人指訴已
    然不實在；(2)嗣本院前開八十八年度自第一０一四號案件，於八十八年十一月二
    十九日判決被告無罪後，自訴人隨即於八十八年十二月間提起上訴（台灣高等法
    院台中分院八十九年度上易字第一九號，於八十九年一月三日繫屬於台灣高等法
    院台中分院八十九年度上易字第一九號），於八十九年三月二十二日審理時，當
    庭庭呈發票人為黃來興，票據號碼 AD0000000號，付款人為玉山商業銀行大里分
    行，票載發票日八十九年三月十日，面額十萬元之支票一紙影本（即本件自訴人
    提出之支票），且供述：「被告確係詐欺，於原審假意與我和解後，於獲無罪判
    決後，交付的支票又遭退票。」等語（台灣高等法院台中分院八十九年度上易字
    第一九號刑事卷第四十四頁正面）。如是，被告所交付之前開以黃來興為發票人
    ，票據號碼AD0000000號，付款人為玉山商業銀行大里分行，票載發票日八十九
    年三月十日，面額十萬元之支票一紙，係被告與自訴人於本院八十八年度自字第
    一０一四號案件達成和解後，交付予自訴人用以履行和解承諾所為，並非被告另
    行持該紙支票向自訴人調借現款；(3)矧，自訴人自八十七年四月二十八日即已向
    本院自訴被告詐欺（八十七年度自字第三九０號），此有本院八十七年度自字第
    三九０號刑事判決附於本院八十八年度自字第一０一四號刑事卷第四十頁可稽（
    八十七年十二月二十四日判決被告無罪），嗣自訴人又於八十八年八月二十七日
    以不實之指訴，指訴被告詐欺（八十八年度自字第一０一四號，於八十八年十一
    二十九日判決被告無罪），而被告隨即提起上訴，有如前述，如是，在被告無法
    清償債務之情形下，且在自訴人提起上訴後，案件仍繫屬於台灣高等法院台中分
    院，自訴人又如何願意於八十九年一月十日再行將十萬元現款借予被告，更何況
    自訴人於台灣高等法院台中分院審理時，業已提出以黃來興為發票人，票據號碼
    AD0000000號 ，付款人為玉山商業銀行大里分行，票載發票日八十九年三月十日
    ，面額十萬元之支票一紙影本附卷，且自承：「被告確係詐欺，於原審假意與我
    和解後，於獲無罪判決後，交付的支票又遭退票。」等語，並未指訴係被告另行
    向其調借現款。顯見，自訴人指訴係被告另以該紙支票向其調借現款十萬元，係
    屬不實，而不足採信。
五、綜上，自訴人所持有被告所簽發之票據號碼 TH0000000號，發票日八十六年四月
    二十五日，面額四十萬元之本票一紙，係因杜彭益債權轉讓而取得，並非被告向
    自訴人調借現款；而自訴人所持有被告所交付之以黃來興為發票人，票據號碼AD
    0000000號 ，付款人為玉山商業銀行大里分行，票載發票日八十九年三月十日，
    面額十萬元之支票一紙，係被告於前案和解後，交付予自訴人，用以清償前開四
    十萬元之債務，亦非被告另行向自訴人調借現款，縱使被告所交付之該紙支票不
    獲兌現，亦尚難對被告以詐欺罪相繩。是以，被告所辯：我前債未清，自訴人怎
    麼可能再借給我十萬元，我沒有詐欺等語，堪信為真實。此外，復查無其他積極
    證據足認被告有何詐欺犯行，被告之犯罪尚屬不能證明，揆諸前揭說明，自應為
    被告無罪判決之諭知。
據上論斷，應依刑事訴訟法第三百四十三條、第三百零一條第一項，判決如主文。
中      華      民      國    九十      年      七      月    三十一    日
                                台灣台中地方法院刑事第四庭
                                    法  官  顏    世    傑
右正本證明與原本無異。
如不服本判決，應於送達後十日內向本院提出上訴狀（須附繕本），上訴於台灣高等
法院台中分院。
                                    書記官  胡    美    娟
中      華     民      國    九十      年      八      月      一      日


司法院資訊處製作；財團法人民間司法改革基金會備份。
